【裁判字號】    98,交上訴,2162
【裁判日期】    981130
【裁判案由】    肇事逃逸
【裁判全文】
臺灣高等法院臺中分院刑事判決      98年度交上訴字第2162號
上  訴  人  臺灣南投地方法院檢察署檢察官
被      告  丙○○
選任辯護人  黃文崇  律師
上列上訴人因被告犯肇事逃逸案件，不服臺灣南投地方法院九十
八年度交訴字第一０號中華民國九十八年八月十二日第一審判決
（起訴案號：臺灣南投地方法院檢察署九十八年度偵字第一四二
二號），提起上訴，本院判決如下：
    主  文
上訴駁回。
    理  由
一、公訴意旨謂以：被告丙○○於民國九十八年二月七日上午九
    時五十五分許，駕駛車號Ｘ五－三四二八號自小客車（以下
    簡稱：甲車），沿南投縣信義鄉羅娜村信筆巷行駛，途經信
    筆巷一四二之三號天主教堂前，適有兒童呂０琪（九十五年
    生，案發時未滿三歲）於天主教堂前路邊水溝蓋上玩耍，詎
    被告丙○○本應注意汽車行駛時，駕駛人應注意車前狀況，
    並隨時採取必要之安全措施，而依當時天候晴朗、日間自然
    光線、柏油路面乾燥無缺陷、道路亦無障礙物且視距良好等
    ，並無不能注意之情狀，竟疏於注意車前狀況，並採取必要
    之安全措施，且疏未注意呂０琪正在天主教堂前水溝蓋上玩
    耍，反而注視天主教堂之建築外觀，致甲車擦傷並碾過呂０
    琪後腰部，造成呂０琪受有左手臂擦傷、左恥骨骨折與背臀
    部擦傷零點五乘一公分等傷害（被告丙○○涉犯過失傷害罪
    部分，業據被害人之法定代理人即告訴人呂天助、甲○○於
    原審審理時撤回告訴，並經原審判決公訴不受理確定）；詎
    被告丙○○肇事致呂０琪受傷後，竟未下車察看，反而逕自
    駛離，適為當時站在天主教堂斜對面路邊聊天之尤雅琴與金
    淑慧當場目擊，尤雅琴前往通知呂０琪之母甲○○，金淑慧
    停留現場照顧受傷之呂０琪，隨後甲○○與尤雅琴回到現場
    ，由尤雅琴騎乘機車後載甲○○抱著呂０琪，在基督堂前追
    上被告丙○○，將被告丙○○攔下並告知其肇事致人受傷情
    事，詎被告丙○○得知後，竟未馬上將呂０琪送醫急救，反
    而否認犯行，駕車離去。嗣甲○○於同日十一時三十分許報
    警處理，為警叫救護車將呂０琪送醫急救並循線查獲。因認
    被告丙○○涉犯有刑法第一百八十五條之四之肇事逃逸罪嫌
    。
二、按犯罪事實應依證據認定之，無證據不得認定犯罪事實；又
    不能證明被告犯罪者，應諭知無罪之判決，刑事訴訟法第一
    百五十四條第二項、第三百零一條第一項分別定有明文。另
    刑事訴訟法上所謂認定犯罪事實之證據，係指足以認定被告
    確有犯罪行為之積極證據而言；如未能發現相當證據或證據
    不足以證明，自不能以推測或擬制之方法，以為裁判基礎；
    且認定犯罪事實所憑之證據，無論係直接證據或間接證據，
    其為訴訟上之證明，須於通常一般之人均不致有所懷疑，而
    得確信其為真實之程度者，始得據為有罪之認定，倘其證明
    尚未達到此一程度，而有合理之懷疑存在，復無其他調查途
    徑可尋，法院即應為無罪之判決，最高法院二十九年度上字
    第三一０五號、四十年度台上字第八六號及七十六年度台上
    字第四九八六號判例可資參照。再者，告訴人之告訴，係以
    使被告受刑事訴追為目的，是其陳述是否與事實相符，仍應
    調查其他證據以資審認，必告訴人所述被害情形無瑕疵可指
    ，且就其他方面調查又與事實相符，其供述始足據為判決之
    基礎，最高法院五十二年度台上字第一三００號、三十二年
    度上字第六五七號判例同可資參照，因此告訴人之指訴是否
    可採，仍須調查其他積極證據，以查證該指訴是否與事實相
    符，尚難單憑告訴人之指訴，即入人於罪。另按事實審法院
    對於證據之取捨，依法雖有自由判斷之權，然積極證據不足
    證明犯罪事實時，被告之抗辯或反證縱屬虛偽，仍不能以此
    資為積極證據應予採信之理由，最高法院亦著有三十年上字
    第四八二號判例可資參照。次按刑法第一百八十五條之四之
    肇事逃逸罪，其客觀構成要件為行為人駕駛動力交通工具肇
    事，且致人死傷而逃逸，主觀要件則須行為人對其行為致人
    死傷之事實有所認識，並進而決意擅自逃離肇事現場，始足
    當之（最高法院九十七年度臺上字第四四五六號判決意旨參
    照）；又刑法第一百八十五條之四駕駛動力交通工具肇事，
    致人死傷而逃逸罪，行為人之駕車肇事致人死傷雖非出於故
    意，但仍須知悉肇事致人死傷之事實，猶故為逃逸，始足當
    之。若行為人不知其已肇事並致人死傷，縱然逃逸，亦與本
    罪之構成要件不合。是該條所謂「逃逸」係指行為人主觀上
    對其駕駛動力交通工具肇事致人死傷已有認識，客觀上並有
    擅自離開肇事現場之行為而言（最高法院九十五年度臺上字
    第七０七四號、九十六年度臺上字第六六二六號、第六八四
    六號判決意旨參照），是以刑法第一百八十五條之四駕駛動
    力交通工具肇事，致人死傷而逃逸罪，駕車肇事致人死傷雖
    非以該肇事之原因非出於行為人之故意或過失之必要，但仍
    須行為人知悉有肇事致人死或傷之事實，猶故為逃逸，始足
    當之，苟若行為人猶不知其已肇事並致人死傷，縱逕自離開
    ，亦與本罪之構成要件不合，合先敘明。
三、本件公訴人認被告涉犯有刑法第一百八十五條之四之肇事逃
    逸罪嫌，無非係以證人甲○○、金淑慧、尤雅琴、全學文之
    證述，道路交通事故現場圖、秀傳紀念醫院驗傷診斷書一紙
    及病歷資料一份等為其主要論據。訊據被告固坦承有於前揭
    時、地開車行經該處，且在基督教堂停車時甲○○有抱著呂
    ０琪上前向其稱小孩被伊開車撞傷，惟堅決否認有何肇事逃
    逸之犯行，於原審法院辯稱：肇事逃逸部分，我覺得我太冤
    枉，我根本沒有傷害到呂０琪，且我沒有逃跑，呂０琪在那
    邊跌倒，我根本不曉得，我慢慢的駛離五十公尺而已，所以
    當時呂０琪的母親攔下我要求我停車的地方距離呂０琪受傷
    的地方只有五十公尺，我為何要跑，我是冤枉的，如果我知
    道呂０琪受傷，我會送呂０琪到醫院，被害人他們說要告我
    ，說我跑掉，可是我根本沒有跑掉，我不知道呂０琪有受傷
    ，我根本沒有故意離開現場，我把車子停在基督教堂前面馬
    路邊是去參加在那裡舉行的訂婚儀式，後來小孩的媽媽就抱
    小孩來找我，我並沒有跑掉等語；另於本院審理時辯稱：證
    人甲○○不在那邊，他是聽別人亂講的，又證人金淑慧、尤
    雅琴、全學文證述皆不實在；我只是前面車子很多停在路上
    ，我不能行駛我才停下來，我不是專程去那邊看電視牆，我
    不會傷害孩子，我也沒有跑掉，因我沒有壓孩子也沒有看到
    孩子；我也願意跟他們去水里的醫院檢查，他們不帶我去，
    叫我在派出所等，等了很久晚上了，叫我回去，說沒有事了
    ，我不知道有診斷書的事。我沒有看到孩子在路上玩，我也
    沒有說專程停下來看電視牆，因我是前面有車子停下來很多
    人，因那時候有辦喜事，我要去參加，車子停下來沒有辦法
    開車，路是直直的很寬的路，他們說我後輪壓到孩子，我沒
    有轉彎為何後輪壓到孩子，我沒有壓到孩子，我真的沒有壓
    到孩子，我跑掉做什麼，為什麼原住民要跟外面的人一樣要
    這樣傷害人，我沒有跑掉，我到前面去差不多五十公尺長老
    教會，我在那邊停下來，那個媽媽帶著孩子說你把我的孩子
    弄受傷了，小孩子沒有哭也沒有受傷，我在那邊簡單的吃麵
    ，就叫我去派出所問筆錄問的那麼久，而且沒有證據的，那
    邊車子很多，證人能看到我這邊嗎，告訴人應該照顧孩子不
    能讓孩子亂跑，我到派出所問筆錄，筆錄問不出來，警察說
    最好到醫院去檢查，他們說是要到水里的醫院檢查，叫我在
    派出所等，我很願意跟他們一起去看醫生，可是他們沒有帶
    我去，我沒有傷害到孩子，等到他們回來就說沒有事情你回
    去，過幾天打電話來叫我去看他，我買水果禮物去送他，有
    外面的人是不是警察我不知道，他說我一定告你，我說我沒
    有把孩子弄傷，為何告我呢；我沒有下車，因我不知道有這
    事情，小孩子沒有流血，也沒有哭，我沒有看到小孩子的血
    ，也沒有看到小孩子在哭等語。
四、有關於證據能力部分：
  (一)本案卷內所附被害人即兒童呂０琪之秀傳醫療社團法人秀傳
    紀念醫院驗傷診斷書、病歷紀錄（含急診病歷、急診護理病
    歷）等文書，固屬被告以外之人於審判外之書面陳述，惟經
    本院審酌前開書面陳述作成時之情況及記載之連續性（指病
    歷），與上開驗傷診斷書（作成之依據係由病歷記載之內容
    ）及病歷乃醫院醫師及護理人員本於專業知識所作成，本具
    有相當之中立性，又查無其他顯有不可信之情況，且對本案
    被告被訴事實之待證事項亦具有相當關聯性，依刑事訴訟法
    第159條之4之規定，認應有證據能力。
  (二)按刑事訴訟法第159條之1規定：被告以外之人於審判外向法
    官所為之陳述，得為證據。被告以外之人於偵查中向檢察官
    所為之陳述，除顯有不可信之情況者外，得為證據。本件證
    人甲○○、尤雅琴、金淑慧、全學文等人於檢察官偵訊時所
    為之陳述，本院審酌證人甲○○、尤雅琴、金淑慧、全學文
    等人於檢察官偵訊時係經檢察官告知具結之義務及偽證之處
    罰，並命證人朗讀結文後具結，衡情證人甲○○、尤雅琴、
    金淑慧、全學文等人自必小心謹慎以免觸犯偽證罪，且被告
    及其選任辯護人於本院審理時均未提出、主張任何可供證明
    證人甲○○、尤雅琴、金淑慧、全學文等人上開於檢察官偵
    訊時所為之陳述，究有如何之「顯有不可信之客觀情況」以
    供本院得以調查審認，足認證人甲○○、尤雅琴、金淑慧、
    全學文等人於檢察官偵訊時經具結結證所為之證詞，得為證
    據，而有證據能力。
  (三)卷附之事故現場照片、事故車輛及輪胎痕照片等，均係屬機
    械性紀錄特徵，也就是認識對象的是照相鏡頭，透過鏡頭形
    成的畫面映寫入膠卷或特定儲存設備內（如記憶卡），然後
    還原於照相紙上，故照相中不含有人的供述要素，在現實情
    形與作為傳達結果的照相，在內容上的一致性是透過機械的
    正確性來加以保障的，在照相中並不存在人對現實情形的知
    覺、記憶，在表現時經常可能發生的錯誤（如知覺的不準確
    、記憶隨時間推移而發生的變化、遺忘），故照相當然是非
    供述證據，並無傳聞法則之適用，惟上開照片既係透過相機
    拍攝後沖印所得，且與本案犯罪事實具有關聯性，而被告及
    其選任辯護人對於卷內所附之上揭各該照片亦均未表示異議
    ，主張係執法人員違法取得，經查又無不得作為證據之事由
    ，依法自得作為證據，而有證據能力（最高法院97年度台上
    字第3854號判決意旨參見）。
  (四)按刑事訴訟法第159條之5第2項所定 ：「當事人、代理人或
    辯護人於法院調查證據時，知有第159條第1項不得為證據之
    情形，而未於言詞辯論終結前聲明異議者，視為有前項之同
    意。」乃係基於證據資料愈豐富，愈有助於真實發現之理念
    ，酌採當事人進行主義之證據處分權原則，並強化言詞辯論
    主義，透過當事人等到庭所為之法庭活動，在使訴訟程序順
    暢進行之要求下，承認傳聞證據於一定條件內，得具證據適
    格。此種「擬制同意」 ，因與同條第1項之明示同意有別，
    實務上常見當事人等係以「無異議」或「沒有意見」表示之
    ，斯時倘該證據資料之性質，已經辯護人閱卷而知悉，或自
    起訴書、原審判決書之記載而了解，或偵、審中經檢察官、
    審判長、受命法官、受託法官告知，或被告逕為認罪答辯或
    有類似之作為、情況，即可認該相關人員於調查證據之時，
    知情而合於擬制同意之要件（最高法院九十六年度臺上字第
    四一七四號判決意旨參見）。經查，本件除上述(一)、(二)、(三)
    所述部分外，其餘卷內所引用之供述證據【含言詞及書面陳
    述】，其性質屬於被告以外之人於審判外的陳述，而為傳聞
    證據，且查無符合刑事訴訟法第159條之1至之4等前4條之情
    形者，原雖無證據能力，然此部分供述證據【含言詞及書面
    陳述】內容，業經本院審理時予以提示並告以要旨，且經檢
    察官、被告及辯護人表示意見。當事人及辯護人已知上述供
    述證據乃屬傳聞證據，且被告及其選任辯護人於本院審判期
    日中均未對此部分之證據表示意見，且迄至言詞辯論終結前
    亦未聲明異議，本院審酌上開證據資料製作時之情況，尚無
    違法不當及證明力明顯過低之瑕疵，亦認為以之作為證據應
    屬適當，揆諸前開規定，爰依刑事訴訟法第159條之5規定，
    認為以之作為本案之證據亦屬適當，自均有證據能力。
五、本院查：
  (一)本件被告確於九十八年二月七日上午九時五十五分許，有駕
    駛車牌號碼Ｘ五－三四二八號自小客車行經南投縣信義鄉羅
    娜村信筆巷一四二之三號天主教堂前，此為被告不爭之事實
    ，另被告駕車經過後，在天主教堂前路邊坐在水溝蓋上玩耍
    之呂０琪隨即倒地，之後呂０琪經送醫治療，發現受有左手
    臂擦傷、左恥骨骨折與背臀部擦傷零點五乘一公分等傷害之
    事實，業據證人即被害人之母甲○○、證人即當時在場之金
    淑慧、尤雅琴、證人即承辦本件交通事故之警員全學文證述
    在卷，並有道路交通事故現場圖、驗傷診斷書一紙及病歷資
    料一份等在卷可稽，足堪認定。惟此僅足證明客觀上被告確
    有因肇事，而致兒童呂０琪受有前述傷害之事實，尚不足以
    證明被告主觀上確已明知車禍肇事，並致呂０琪受有前開傷
    害之事實。
  (二)被告於開車經過案發地點天主教堂之後行蹤，證人甲○○於
    原審法院審理中到庭結證稱：「證人尤雅琴她跟我說我的小
    孩呂０琪在馬路那邊被車撞了，我趕快跑到馬路那邊看，我
    看到證人金淑慧抱著我的小孩，然後她們跟我說撞到小孩的
    那臺車在馬路上面的地方，我就跟證人尤雅琴騎機車去追被
    告，是證人尤雅琴騎機車載我，我坐在後座，我抱著小孩。
    （審判長問：妳們開始要追被告的車子時看不看得到被告的
    車子？）看得到，被告的車子停在基督教堂前面，被告的車
    子已經停下來了，我們騎機車過去約一分鐘左右就到達，我
    們一到那邊，被告就開門下車，我就跟被告說他開車撞到我
    小孩，但是被告不承認，他說沒有，當時被告的車上有被告
    跟他太太，被告是從駕駛座那邊下車的，然後我就抱我的小
    孩回家，之後我直接去派出所報案，報案之後，警察差不多
    一分鐘就到我家，警察來之後先看小孩，警察說小孩要先送
    醫院，警察就幫我叫救護車，我跟警察即證人全學文二人又
    去找被告，被告的車子還停在那邊，我跟證人全學文過去後
    ，警察就帶被告到派出所作筆錄．．．被告原本不想和解，
    但保險公司說要和解，和解當天被告有去，和解的整個過程
    ，被告都不承認他有撞到我的小孩呂０琪」等語（詳原審法
    院九十八年七月二十九日審判筆錄）。依證人甲○○所述，
    被告於案發後在案發地點前方不遠處之基督教堂前停車，且
    該停車處由案發地點可以目視看見，故被告並非如一般肇事
    逃逸者在肇事後開車逃離現場，反而將車輛停在案發地點不
    遠處，則被告是否明知其有肇事，已有可疑。
  (三)另承辦本案之警員即證人全學文則於原審法院審理中到庭證
    稱：「當初證人甲○○親自到派出所報案時，已經案發超過
    一小時半，一小時半是我推算的，甲○○說她的小孩子被車
    子壓到，報案之後我跟同事到現場看，現場已經沒有人，證
    人甲○○跟證人金淑慧、尤雅琴說被告的車子往上面跑，我
    就問她們被告的車子形狀，我跟證人甲○○上去看，看到那
    部她們形容的車子，那邊是訂婚場合，車子在那邊，但被告
    人不在，我就請那邊的人幫我找，找了一下就找到被告，我
    請被告跟我到派出所。被告沒有承認他撞到呂０琪，（檢察
    官問：證人甲○○去派出所報案時有無說她已經找過被告？
    ）有，證人甲○○說她有去訂婚現場找過被告，她有跟被告
    說他撞到呂０琪，但被告不承認」等語（詳同上日原審法院
    審判筆錄）。以警員之證述，甲○○至警局報案時已是案發
    之後一小時多，被告如有意逃匿，甲○○及警員當無法找到
    被告，惟被告及車輛仍留在基督教堂之訂婚儀式場合，足見
    被告於肇事後並無逃逸情事，仍依照其原本行程參與上開訂
    婚儀式，是以被告肇事後之行為觀之，其辯稱「我沒有逃跑
    ，呂０琪在那邊受傷，我根本不曉得」一節，值堪採信。
  (四)而案發時在場目擊之證人金淑慧於原審法院審理時證稱：「
    我有看到呂０琪受傷的經過，我們原本在討論這是何人的小
    孩在天主堂前水溝蓋上玩，我不認識呂０琪，故當時我們是
    看著呂０琪，後來看到被告的車經過，呂０琪原來是坐著，
    後來車子開過去後，呂０琪已經是躺著的，呂０琪在哭，我
    就趕快衝過去看，我不知道呂０琪是何人的小孩，但證人尤
    雅琴知道，證人尤雅琴當時坐在機車上跟我聊天，所以證人
    尤雅琴馬上騎機車去找呂０琪的媽媽，當時我就站在那裡抱
    著呂０琪，我一直看著被告的車子，被告的車子慢慢的往前
    開。呂０琪躺在地上哭，我這時候趕快衝過去，當時我沒有
    尖叫、大喊或發出其他聲音，我只是眼睛注視著被告的車，
    因為當時有結婚，結婚有分豬肉的習俗，有音樂、教會廣播
    ，所以那邊很吵，但在車禍現場周圍沒有什麼人，只有呂０
    琪跟我二人」等語（詳同上日原審法院審判筆錄）。按被害
    人呂０琪係九十五年十二月二十二日生，有其年藉資料在卷
    可稽，於本件案發時之九十八年二月七日尚未滿三歲，為年
    幼之兒童，依證人金淑慧上揭所稱，案發時呂０琪係坐在地
    上玩耍，而被告所駕車輛為休旅車，車身較一般自小客車高
    ，對照車輛高度及被害人案發時坐在地上之高度，則駕駛車
    輛之被告有無看見被害人確有疑問。況參酌證人所述被害人
    於案發時之傷勢為「呂０琪的背部有破皮，當時我有把呂０
    琪的衣服掀開來看，因為當時我的直覺是我認為呂０琪是被
    被告的車子擦撞到，呂０琪的背部從腰際那邊有一道破皮」
    （證人金淑慧於上開原審法院審判期日證詞）；「我去看呂
    ０琪時，呂０琪的背部靠近腰部那邊有瘀青，沒有流血，還
    有右手有瘀青、破皮」（證人全學文同上日原審法院審判期
    日證詞）；「我看到小孩子右手的上臂跟背部從上面到下面
    都擦傷，右腿也有擦傷，我所謂擦傷是有破皮、稍微流血」
    等語（證人甲○○同上日原審法院審判期日證詞），足見當
    時應係被告所駕車輛擦撞被害人呂０琪，且屬輕微擦撞。本
    件既屬輕微擦撞，其擦撞之力量，是否足以使駕駛中之被告
    ，感受到明顯之震動，而知悉有異狀發生一事，亦非無疑。
    再者，證人金淑慧已證稱案發時現場相當吵雜，其也無尖叫
    或大喊，故被告不知其車輛擦撞到被害人，尚與常情無違。
    至於證人金淑慧、甲○○於偵、審中固證稱被害人衣服上有
    輪胎痕跡，另證人全學文偵、審均證述呂０琪衣服上的輪胎
    痕不是很明顯等語，惟被害人衣服上縱有輪胎痕，然以被害
    人於案發時坐在地上之情形，亦無法排除係部分衣服垂於地
    上而遭車輛輪胎壓過所致。參酌被害人雖受有左恥骨骨折之
    傷勢，惟其餘則僅有左手臂及背臀部輕微擦傷，如被害人係
    遭休旅車直接輾壓過身體，恐不只造成上開傷勢，故關於被
    害人衣服上輪痕部分，並不足以認定案發時除遭擦撞外，並
    有輾壓之情況，故被告辯稱其不知肇事一詞，要非不可採信
    。
  (五)綜上所述，公訴人所提出之前開證據，尚無法使本院形成被
    告主觀上確知於前開時、地，有駕車擦撞呂０琪，致呂０琪
    受有前開傷害，復駕車逃逸之心證。是本案被告主觀上是否
    確有肇事逃逸之故意，尚存有合理之懷疑。又依舉證分配之
    法則，對於被告之成罪事項，應由檢察官負舉證義務，檢察
    官無法舉證使本院產生無合理懷疑之確信心證，縱被告所辯
    不足採信，亦不得因此反面推論被告之罪行成立，致違刑事
    舉證分配之法則，本案檢察官既不能舉證證明被告有上述犯
    行，而使本院獲得無庸置疑之確信心證，則本案依罪疑唯有
    利於被告原則，即應對被告為有利之認定。此外，復查無任
    何積極證據足資證明被告涉有肇事逃逸之犯行，揆諸上揭刑
    事訴訟法規定及判例意旨，應認被告犯罪不能證明，自應諭
    知無罪之判決。
六、原審據上述理由以不能證明被告確有公訴意旨所指之肇事逃
    逸犯行，而為無罪之諭知，經核洵無違誤。檢察官上訴意旨
    略稱：(一)原審既認定呂０琪因車禍在哭，而被告自承車速很
    慢，則被告理應聽見被撞擊之呂０琪。輔以證人即站在馬路
    對面之金淑慧都能聽到呂０琪在哭，更能證明被告辯稱未聽
    見呂０琪在哭之詞不能採信。(二)車禍現場離被告停車之基督
    堂約有五十公尺遠，基督堂內雖有音樂、廣播之聲響，但因
    距離甚遠，應不足以掩蓋呂０琪被撞後之哭聲。(三)被告雖駕
    駛車身較高之休旅車，但被告駕車注意車前狀況之注意義務
    並不因此而改變或降低，況車禍發生前，站在馬路對面之證
    人均能見到呂０琪在路邊水溝蓋上玩耍，被告定已發現呂０
    琪之存在。(四)又原審雖於九十八年七月二十九日傳喚呂０琪
    之母甲○○、目擊證人金淑慧到庭作證，然斯時告訴人已與
    被告以九萬六千元達成和解，則證人甲○○、金淑慧二人證
    詞亦有偏頗被告之虞，故仍應以偵訊時證人之證詞為據。綜
    上所述，原判決認事用法尚嫌未洽，爰依法提起上訴，請求
    將原判決撤銷，更為適當合法之判決等語；另公訴蒞庭檢察
    官於本院審判期日論告時則補充上訴理由略稱：原審判決第
    六頁認定當時因係被告所駕車輛擦撞被害人呂０琪，這事實
    認定我們認為與事實相符，值得深表讚美，但原審判決在認
    定被害人呂０琪是被告駕車擦撞之前提下，判決被告無罪，
    所持理由有二，第一是被告辯稱不知道，這是可以採信的，
    第二是被告把車子停在距離車禍現場有五十公尺的基督教堂
    那地方，原審法官認為被告從距離推算來看應該沒有肇事逃
    逸的情形，否則被告應該不會把車子停在距離現場五十公尺
    的地方，會駕車逃離，甚至更遠的地方，讓被害人找不到。
    但是有下列幾點供參考審酌：第一點所謂肇事逃逸，在刑法
    第一百八十五條之四立法理由來講，是以肇事後車輛離開現
    場這時候就是既遂了，換言之，只要是離開現場，沒有留在
    現場注意被害人的傷勢並且照顧被害人，不管離開距離多遠
    ，都可以從立法理由論定這已經符合肇事逃逸法定構成要件
    ，不能以距離遠近以及事後被害人能否騎乘機車去追，追到
    就認為沒有肇事逃逸的犯行，這點最多僅能從被告的犯意上
    面來作為衡量，原審對此論斷上的邏輯思考跟刑法第一百八
    十五條之四立法理由所要求的嚴謹度有差距。第二點原審判
    決第六頁所述認為被害人呂０琪的傷勢屬於輕微擦撞，駕駛
    車輛的被告對這種輕微擦撞是不是有感覺，能不能知道他已
    經撞到人，這有所疑義，但還有一個很重要的重點，被害人
    呂０琪所受的左手臂擦傷、背臀部擦傷屬於輕傷固然無誤，
    但還有一個很重要的傷害是左恥骨骨折，原審法官論斷的時
    候，跳過左恥骨骨折，直接抓左手臂擦傷、背臀部擦傷認為
    是輕微，對於重傷左恥骨骨折能不能認定不是輕微的，原審
    判決對此部分完全沒有交代，而且也迴避這問題，撞擊受傷
    的傷害，有的傷比較重，有的傷比較輕，不可能傷只有一處
    ，原審只有直接抓輕傷，更何況被害人呂０琪被撞後，目擊
    證人說靠近腰部的地方有瘀青有流血有破皮，這種撞擊對於
    九十五年次的小妹妹來看，是無法承受的，原審法官成年的
    角度認為可能是輕微的傷，沒有去思考九十五年次案發不到
    三歲的小妹妹，被害人呂０琪被撞擊時嚎啕大哭，情理上是
    必然的，馬路上對面的人都可聽到，被告說沒有聽到哭聲是
    否可採信，請審酌卷內證據資料相關證人的說詞，重新加以
    斟酌為妥適的判決等語。惟查：本案依檢察官起訴書所列證
    據及卷內訴訟資料，經本院逐一剖析，參互審酌，固可認定
    被告丙○○確有駕駛甲車擦撞呂０琪致其受有傷害之事實，
    但被告於肇事現場並不知其已肇事並致人受傷，嗣後其雖逕
    自駕車離開現場，仍與刑法第一百八十五條之四肇事逃逸罪
    之構成要件不合，故應為被告無罪之諭知，已業如前述。細
    究前揭檢察官之部分上訴意旨與公訴蒞庭檢察官論告時所補
    充部分論告理由，不外僅係一再爭執縱使被害人的傷勢屬於
    輕微擦撞，但駕駛車輛的被告對這種輕微擦撞應有感覺、又
    車禍發生前站在馬路對面之證人均能見到被害人在路邊水溝
    蓋上玩耍，被告定已發現被害人之存在、以及被害人除受有
    左手臂擦傷、背臀部擦傷等輕傷外還受有左恥骨骨折之重傷
    ，這種傷勢勢必引發案發不到三歲的被害人嚎啕大哭，加以
    現場基督堂內音樂廣播之聲響因距離甚遠不足以掩蓋被害人
    被撞後之哭聲，且被告復自承車速很慢，故被告辯稱其未聽
    見被害人哭聲之詞不能採信等詞。然而原審判決就被害人兒
    童呂０琪受有左恥骨骨折之傷勢業已於判決理由中述明，衡
    以被告所駕駛之車輛係ＨＯＮＤＡ  ＣＲ－Ｖ車型（見原審
    卷第二九頁照片），該車款之車身重量非輕，果若被告確有
    駕車明顯輾過兒童呂０琪，以兒童呂０琪當時僅係未滿三歲
    之身驅；及該車車輪之大小與寬度，想必後果必定是血肉模
    糊，至少亦會造成身驅受有多處嚴重之骨折無誤，再參酌以
    卷附秀傳醫院之急診病歷（見偵查卷第四四頁）記錄，其中
    載有「創傷：媽媽代訴其被箱型車擦撞到致身上多處擦傷外
    院診斷恥骨骨折故入」，益足認被告確非以車輪輾過被害人
    之身驅。縱在事發當時依公訴人所指兒童呂０琪確有哭泣聲
    ，然被告是否可以由哭泣聲得知其業已肇事並因而致人受傷
    ，檢察官就此並無提出任何具體證據資料以實其說，僅係就
    卷內證據資料自為不同評價之闡述，進而指摘原判決之論斷
    有違經驗法則，顯置原判決已明白論斷之事項於不顧，片面
    主觀以推測或擬制之方法，對原判決所認定之事實再為質疑
    ，並逕行推斷被告涉有肇事逃逸犯行，自乏所據，為不足採
    。又檢察官之部分上訴意旨所指「被告雖駕駛車身較高之休
    旅車，但被告駕車注意車前狀況之注意義務並不因此而改變
    或降低」及公訴檢察官論告時所補充部分上訴理由所指「第
    一點所謂肇事逃逸，在刑法第一百八十五條之四立法理由來
    講，是以肇事後車輛離開現場這時候就是既遂了，換言之，
    只要是離開現場，沒有留在現場注意被害人的傷勢並且照顧
    被害人，不管離開距離多遠，都可以從立法理由論定這已經
    符合肇事逃逸法定構成要件，不能以距離遠近以及事後被害
    人能否騎乘機車去追，追到就認為沒有肇事逃逸的犯行，這
    點最多僅能從被告的犯意上面來作為衡量」等各節，就汽車
    行駛時駕駛人應盡之注意義務及刑法第一百八十五條之四肇
    事逃逸罪既未遂之判斷所持之法律見解，固屬的論，但與本
    案論罪與否之關鍵即被告駕駛甲車擦撞被害人兒童呂０琪當
    時究否知悉而逃逸所涉之事實判斷則無相關。至檢察官其餘
    上訴意旨所指「告訴人已與被告以九萬六千元達成和解，則
    證人甲○○、金淑慧二人證詞亦有偏頗被告之虞，故仍應以
    偵訊時證人之證詞為據」一節，因檢察官就此仍未為舉證證
    明，要僅屬檢察官揣測之詞，況觀之證人甲○○於檢察官偵
    訊中證稱：她【指被害人】現在骨盤碎掉，手腳背受傷、我
    發現她受傷時她沒有流血、我跟他【指被告】理論時他不承
    認，後來我一直跟他說他還罵我等語（見九十八年度偵字第
    一四二二號偵卷第二三至二五頁）及證人金淑慧於檢察官偵
    訊中證稱：那個小妹妹坐在天主教堂門口，水溝蓋上面，我
    跟尤雅琴在教會斜對面聊天，一輛休旅車經過原本坐著的小
    妹妹已經躺著一直在哭，我跟尤雅琴上前看小朋友，當時她
    面朝下，她原本是坐著的，她一直哭，我把她衣服撩起來發
    現她背後有破皮跟輪胎痕跡，尤雅琴去找她家人，我抱著妹
    妹盯著車子因為車子一直慢慢的往前開，尤雅琴帶孩子母親
    過來時他們就騎機車去追，當時我沒有記得車號，我只記得
    他有一個黑色備胎等語（見同上偵卷第二四頁），大意皆與
    渠等於原審法院審理時證述之情節大致相符，且同無法直接
    證明被告涉有檢察官所起訴之肇事逃逸犯行，是此部分上訴
    理由，同不足採。從而檢察官以前開情詞提起本件上訴，指
    摘原判決不當，為無理由，應予駁回。
七、至被告被訴刑法第二百八十四條第一項前段之過失傷害罪部
    分，因被害人之法定代理人即告訴人呂天助、甲○○於第一
    審辯論終結前具狀撤回告訴，經原審依法為公訴不受理之判
    決，此部分因未經檢察官提出上訴而確定，併此敘明。
據上論斷，應依刑事訴訟法第三百六十八條，判決如主文。
本案經檢察官乙○到庭執行職務。
中    華    民    國    98    年    11    月    30    日
            刑事第九庭    審判長法  官  江  德  千
                                法  官  莊  深  淵
                                法  官  許  旭  聖
以上正本證明與原本無異。
如不服本判決應於收受送達後10日內向本院提出上訴書狀，其未
敘述上訴之理由者，並得於提起上訴後10日內向本院補提理由書
（均須按他造當事人之人數附繕本）「切勿逕送上級法院」。
                                書記官  紀  美  鈺
中    華    民    國    98    年    11    月    30    日


司法院資訊處製作；財團法人民間司法改革基金會備份。
